臺灣臺北地方法院民事判決　　　　　　 94年度重訴字第642號
原　　　告　癸○○○
　　　　　　子○○
　　　　　　戊○○
　　　　　　乙○○
　　　　　　丁○○
　　　　　　甲○○
　　　　　　丙○○
前列七　人
共　　　同
訴訟代理人　林廷隆律師
原　　　告　庚○○
　　　　　　己○○
　　　　　　壬○○
被　　　告　辛○○
訴訟代理人　姚念林律師
上列當事人間侵權行為損害賠償事件，本院於民國96年3月22日
言詞辯論終結，判決如下：
    主      文
被告應給付原告新臺幣壹仟玖佰捌拾捌萬貳仟貳佰柒拾肆元，及
自民國九十四年三月十七日起至清償日止，按年息百分之五計算
之利息。
原告其餘之訴駁回。
訴訟費用由被告負擔十一分之十，餘由原告負擔。
本判決第一項於原告以新臺幣陸佰柒拾萬元供擔保後，得假執行
。但被告如以新臺幣壹仟玖佰捌拾捌萬貳仟貳佰柒拾肆元供擔保
後，得免假執行。
原告其餘假執行之聲請駁回。
    事實及理由
一、程序方面：
    （一）按原告癸○○○提起本訴後，嗣以本件遺產係為全體
          繼承人公同共有為由，聲請本院裁定命其餘繼承人李
          偉生、壬○○、己○○追加為原告，並經本院於民國
          95年12月8日依民事訴訟法第56條之1第1項規定，裁
          定定期命渠等向本院追加為原告，有裁定正本一份附
          卷可稽（見本院卷第75頁）。嗣渠等逾期未追加，則
          依上述規定，視為已一同起訴，合先敘明。
    （二）次按訴狀送達後，原告不得將原訴變更或追加他訴。
          但因擴張或減縮應受判決事項之聲明者或不甚礙被告
          之防禦及訴訟之終結者，不在此限，民事訴訟法第25
          5條第1項第3款、第7款分別定有明文。本件原告等於
          訴訟中追加子○○、戊○○、乙○○、丁○○、李正
          道、丙○○、庚○○、己○○、壬○○為原告，並將
          請求被告給付金額減縮，及追加依民法第179、第114
          6條規定請求，核原告等減縮訴之聲明，且追加原告
          及訴訟標的不甚礙被告之防禦及訴訟終結，揆諸首開
          說明，於法並無不合，應予准許。
    （三）末按言詞辯論期日，當事人之一造不到場者，得依到
          場當事人之聲請，由其一造辯論而為判決，民事訴訟
          法第385條第1項定有明文。本件原告庚○○、壬○○
          、己○○經合法通知而未於言詞辯論期日到場，核無
          民事訴訟法第386條各款之情形，應依被告之聲請，
          由其一造辯論而為判決。
二、原告聲明：被告應給付原告等新臺幣（下同）21,870,501元
    ，及自附帶民事訴訟起訴狀繕本送達之翌日起至清償日止，
    按年息5%計算之利息；願供擔保，請准宣告假執行。並陳述
    ：
    （一）原告等及被告均為被繼承人李應臣之繼承人，李應臣
          於86年4月23日去世，李應臣去世後，被告建議應將
          李應臣之銀行存款提領出來，以免將來在未繳交遺產
          稅前無法領取或處分股票，致無現金影響辦理喪葬費
          用之支出，因此即由李應臣之一部分子女、被告之長
          子李建宏暨原告癸○○○前往銀行，將李應臣存在銀
          行之13,323,104元提領出來，因李應臣之子女將此高
          達1300多萬元之現金放在臺北市○○○路162號4樓即
          李應臣生前住處之屋內，而該處又剩下70多歲之原告
          癸○○○獨居，若遭逢竊賊或其他繼承人竊取，原告
          癸○○○將無法承擔此損失之責任，因此乃要求其他
          繼承人要將該筆現金放在銀行較保險又可生利息。
    （二）被告即自告奮勇，謂其以前在臺北市第十信用合作社
          做過事，認識銀行經理，其可以處理此事，因此即由
          被告聯絡誠泰銀行大同分行於86年4月26日派人來臺
          北市○○○路162號3樓搬運現金，被告並謂為了節稅
          即要誠泰銀行大同分行分別簽發10紙面額各為100萬
          元之定期存單，同時給予原告323,104元作為辦理喪
          事之臨時花用，其餘300萬元由被告存入其活期存款
          帳戶，以備辦理喪事暨遺產繼承不時之需時所用。
    （三）因上開款項係由被告交給誠泰銀行大同分行辦理定存
          ，原告癸○○○為了向他繼承人有所交待，因此要求
          被告書立一張憑證，被告於誠泰銀行大同分行拿錢時
          ，即當場書立一紙憑證給原告，因當時銀行人員在場
          ，且又沒想到被告會詐騙原告癸○○○，因此被告寫
          好憑證後，原告癸○○○未看即收下，事後查看，才
          發現被告竟書寫「保管期限視遺產稅處理完畢可正式
          繼承為止」，而原告癸○○○當初係說暫時存放銀行
          並未同意由其保管至遺產稅處理完畢。由被告於臺灣
          臺北地方法院檢察署87年度偵字第11699號一案在87
          年6月16日所提出之答辯狀謂「被繼承人之遺產稅迄
          未核下，且生前之債務未清償，均須以系爭存款支應
          ，為杜爾後爭執，無法平均分配保管」，足認被告亦
          承認系爭現金存款係供繳納遺產稅捐之用，而非由其
          保管至遺產稅處理完畢可正式繼承為止。而現遺產稅
          已核定，被告卻不將系爭存款交出由被繼承人李應臣
          之全體繼承人來作為繳交遺產稅之用，反而於遺產稅
          核定之前即將系爭存款挪為清償自己向銀行貸款之用
          。86年4月26日辦妥現金存款後，其後數日，被繼承
          人李應臣之其他繼承人將李應臣名下之股票賣掉，亦
          陸續將賣股票所得之現金1400多萬元交給被告，被告
          將此1400多萬元中之1000萬元變成10張面額各為100
          萬元之定期存單，其餘400多萬元則存入其私人之活
          期存款帳戶內，但對此1400多萬元被告則一直未書立
          任何憑證。因財政部台北市國稅局已發核定遺產稅繳
          款書，原告癸○○○乃多次催請被告提出系爭存款作
          為繳交遺產稅之用，但被告卻置之不理，亦不出席繼
          承人會議。原告癸○○○因此懷疑其是否有將上揭代
          管之遺產據為已有之意，因而提出告訴，其後經臺灣
          臺北地方法院檢察署向銀行調閱資料，才知被告已於
          89年6月23日將上開存款私自侵吞花用殆盡。
    （四）被告受託保管李應臣之現金與出售股票所得之遺產，
          其性質屬委任契約，而被告卻違反約定，擅自侵占，
          爰依民法第184條第1項、第179條、第541條、第1146
          條第1項規定，請求被告將上揭金額及孳息給付原告
          等。
三、被告聲明：原告之訴駁回；如受不利判決，願供擔保，請准
    宣告免假執行。並陳述：
    （一）原告癸○○○早於87年間即認為被告侵占所託管之系
          爭款項（臺灣臺北地方法院檢察署於87年8月11日作
          出不起訴處分），復於91年3月5日委託林延隆律師發
          函催討該款，惟卻遲於94年3月15日始提起附民起訴
          ，顯已罹於民法第197條及第1146條第2項2年之消滅
          時效。另原告子○○、戊○○、乙○○、丁○○、李
          正道、丙○○等人係於95年10月5日追加為原告，惟
          林延隆律師於92年7月1日所發予被告之存證信函中表
          示「而據其姊、弟、妹（即原告子○○等人）稱前揭
          款項有可能已遭辛○○先生挪用去買賣股票而損失不
          貲矣！」亦得證明原告子○○等人早於92年7月1日前
          即知悉受有損害及賠償義務人，卻遲於94年3月11日
          提起附民起訴，亦罹於上開2年消滅時效，被告爰為
          時效之抗辯。
    （二）被告有弟妹3人，父親李應臣即被繼承人於86年4月23
          日過世，被告為長子即長房與繼母即原告癸○○○等
          11人共同繼承李應臣之遺產。因被告為一大家族之長
          子，須管理李氏祭祀公業及六個祖墳，被繼承人生前
          曾多次表示，被告之子即長孫亦得繼承一份產業，此
          為原告等繼承人所共同，亦有銀江李氏家乘（家譜）
          、伍房書為憑，足證李氏家族慣例長孫亦有繼承權。
          故被告家族開會後將現金部份交與被告收執，負責處
          理不時之需及被繼承人之喪葬費用、李氏祖墳管理之
          支出、其它相關費用等，並得便宜使用、處分，但須
          作帳備查，並俟遺產稅處理完後，再併入遺產共同繼
          承，此有86年4月26日原告癸○○○要求被告出具之
          文書為證。至其餘遺產主要係不動產部分即高達2億
          餘元，被告則未管領，目前係原告等人管理中，是否
          已處分亦不得而知。
    （三）被告所託管之金額為1300萬元，此有86年4月26日原
          告李詹阿玊要求被告所出具之保管字據為憑，且所需
          保管期限視遺產稅處理完畢可為正式繼承為止，惟相
          關遺產稅迄今尚未處理完畢，另由林延隆律師事務表
          示「因吾等擬處分前揭房屋俾繳交遺產稅暨解決遺產
          繼承事宜，所以不同意該屋於今年租期屆期滿時續租
          予宏炘公司」，但原告等人迄今仍未處分該房地俾繳
          交遺產稅。另由原告等6人所委任之代書於94年1月7
          日尚發函予被告表示「因稅額鉅大依法可申請以死亡
          當期現值實物抵繳，對各繼承較為有利」，足證該遺
          產稅尚未繳清，系爭款項保管期限尚未屆至（至於被
          告支出部分，在臺灣高等法院業經原告癸○○○與被
          告會算後，確認無誤），被告託管系爭款項有法律上
          原因，並非不當得利，亦未違民法第179條及第541條
          規定。
四、得心證之理由：
    原告等主張與被告同為李應臣之繼承人，李應臣死亡後，原
    告等將李應臣之遺產其中存款13,323,104元及變賣李應臣所
    有股票所得14,093,273元交予被告保管等情，有存單、保管
    憑證附卷可參（見本院94年度重附民字第18號卷宗第5頁至
    第15頁），復為兩造所不爭執，堪信為真正。惟原告另主張
    上開保管款扣除支付屬全體繼承人公共事務之開銷費用（含
    喪葬費）6,877,290元，及尚餘4 05,086元外，被告將其餘
    款項侵吞入己，則為被告所否認。是本件本院應審究者為：
    原告等請求權有無罹於時效而消滅？被告有無侵占保管款之
    行為？以下分述之：
    （一）原告等請求權有無罹於時效而消滅？
          被告雖辯稱原告等民法第184條及1146條請求權已罹
          於時效而消滅，並舉原告癸○○○於87年間提出之告
          訴、91年3月5日及92年7月1日律師函、存證信函為證
          （見本院卷第102頁至第111頁）。惟查：
          １、原告癸○○○於87年6月3日向臺灣臺北地方法院
              檢察署對被告提出侵占告訴，其告訴理由狀係記
              載「．．惟被告卻拒不出面向全體繼承人提出其
              保管之現金財務報告，同時已屆期之二千萬元定
              期存款如何處理，亦未見其說明，足證被告顯有
              不法所有之意圖侵占由其保管之李應臣現金遺產
              」等語，之後，原告癸○○○提出之補充告訴理
              由狀亦均主張被告對於其他繼承人要求召開繼承
              人會議商量解決置之不理，又於87年5月20日未
              經其他繼承人同意擅自將2000萬元以其名義辦理
              定存1年，假保管之名行侵占之實，且對於其保
              管之詳細金額又拒不書立保管憑證給各繼承人等
              詞，以上各情，業經本院調閱臺灣臺北地方法院
              檢察署87年度偵字第11699號偵查卷宗查明屬實
              （見該卷宗第1頁至第3頁、第75頁、第76頁、第
              87 頁、第88頁）。則綜觀上開告訴理由，均係
              抽象泛稱被告拒不向全體繼承人說明保管現金之
              現狀及書立保管憑證，並將定期存單續存等情節
              ，對於被告將上開保管款項用以清償其個人債務
              並未具體指摘，參酌臺灣臺北地方法院檢察署檢
              察官87年8月11日對被告為不起訴處分後，被告
              於87年10月20日始將上開2000萬元定期存款解約
              ，有本院93年度易字第1025號刑事卷宗可參（見
              第86頁），實難認原告等於87年告訴期間已知悉
              因被告將上開款項清償自己債務而受有損害及知
              曉被告因此負賠償義務。又觀之原告癸○○○於
              91年3月5日及92年7月1日寄送予被告之存證信函
              或律師函內容，均僅表示催告被告將保管之現金
              2000餘萬元存款證明及收支明細交予全體繼承人
              ，並作為繳納遺產稅之用，否則將追究法律責任
              之意思，92年7月1日信函中所提到據其姊、弟、
              妹稱前揭款項有可能已遭挪用去買賣股票等文句
              ，復僅為懷疑語氣，均無法以之作為原告等已知
              悉被告有侵吞保管款行為事實之認定。是故，被
              告辯稱原告等於上開時點已知悉損害及賠償義務
              人或知曉繼承受侵害云云，應非可採。
          ２、原告癸○○○再於93年2月6日對被告提起侵占之
              刑事告訴，經臺灣臺北地方法院檢察署檢察官調
              閱相關帳戶資料，至93年6月24日訊問期日，被
              告始坦承將保管款項用以償還其個人債務等詞（
              見臺灣臺北地方法院檢察署93年度偵字第5992號
              偵查卷第159頁），原告癸○○○當時委任之告
              訴代理人在場並表示被告將繼承人委託保管之現
              金拿去清償自己的貸款，已構成侵占一詞（見上
              開偵查卷第160頁），堪認至斯時原告癸○○○
              始知悉損害及賠償義務人。而原告癸○○○於94
              年3月11日提起本件刑事附帶民事訴訟，有上開
              起訴狀本院收狀戳足憑（見本院94年度重附民字
              第18號卷宗第1頁），則原告癸○○○自知悉至
              提起訴訟，顯未逾2年，原告癸○○○本件侵權
              行為及繼承回復請求權當未罹於時效而消滅。至
              於其餘原告，乃係因被繼承人李應臣之遺產尚未
              分割受侵害而為訴訟上請求，須經全體繼承人同
              意，即訴訟標的必須合一確定，始於95年10月5
              日追加原告子○○、戊○○、乙○○、丁○○、
              甲○○、丙○○，並於95年12月8日經本院裁定
              依民事訴訟法第56條之1第1項規定命原告庚○○
              、壬○○、己○○於裁定送達後7日內追加為原
              告，而原告庚○○、壬○○、己○○逾期未追加
              ，乃視為已一同起訴，故亦難認原告子○○、李
              娟娟、乙○○、丁○○、甲○○、丙○○、李偉
              生、壬○○、己○○本件請求權已罹於時效而消
              滅。
    （二）被告有無侵占保管款之行為？
          兩造對於被告將保管款其中21,870,501元償還自己債
          務之事實並不爭執，被告雖辯稱對於保管款得便宜使
          用、處分，且長孫即被告之子亦有繼承權云云，然查
          ：
          １、原告癸○○○、子○○、戊○○、乙○○、李美
              美、甲○○、丙○○等已否認全體繼承有約定被
              告之子有繼承權情事，被告辯稱其子李建宏有長
              孫繼承權，雖提出銀江李氏家乘（家譜）、伍房
              鬮書為證（見上開刑事卷宗第15頁至第19頁），
              惟上開資料所指之長孫有繼承權，乃係指被告之
              父李應臣之母與李應臣等五房所約定之事項，要
              與李應臣繼承權無涉，被告辯稱若係屬實，自應
              提出由原告等與被告所另立之書據以資證明，被
              告既無法舉證證明此部分事實，被告辯稱因其子
              有繼承權，故上開保管款項其中1400餘萬元非在
              保管範圍云云，應非可採。
          ２、又原告癸○○○、子○○、戊○○、乙○○、李
              美美、甲○○、丙○○等已否認被告對保管款項
              有處分權，而依卷附之保管憑證，並無被告得將
              保管款項便宜使用、處分之文義記載，反之，由
              該保管憑證所載1000萬元作為定期存款，300萬
              元以活期存款方式保管以備不時之需，其餘作為
              喪葬費用，及被告於保管期間會提出帳款餘額、
              利息、收入帳款供大家查詢等文句已載明保管款
              用途及保管方式，適足認被告對於保管款項之支
              出需基於遺產管理必要，並無自由處分權。是以
              ，被告將保管款移用清償被告自己債務，顯已逾
              越保管權限，而有侵吞入己之事實。
    （三）被告負責保管李應臣之遺產現金，卻將其中21,870,5
          01元侵吞入己，侵害原告等已繼承之權利．原告等依
          民法第184條第1項規定請求被告賠償損害，自屬有據
          ，應予准許。惟原告等所受損害乃原告等依應繼分繼
          承之權利，兩造均為李應臣之繼承人，應繼分每人為
          11分之1，以此計算，原告等得請求被告賠償之金額
          應係21,870,501元其中11分之10即19,882,274元（元
          以下四捨五入），及自附帶民事訴訟起訴狀繕本送達
          被告之翌日即94年3月17日起至清償日止，按年息5%
          計算之利息，原告等逾此部分之請求即屬無據，應予
          駁回。又兩造雖尚未分割遺產，惟原告等並非主張遺
          產中之特定部分，由其個人承受，或提起交還自己部
          分之訴，自非法所不許，併此敘明。再者，被告於遺
          產分割之前侵占被繼承人李應臣之遺產21,8 70,501
          元，就超過其應繼分部分即屬無法律上原因而受有利
          益，致原告等受有損害，原告等依民法第179條規定
          ，請求被告返還應繼分11分之10即19,882,274元及法
          定遲延利息亦屬正當，應予准許。
    （四）至於原告等雖依民法第1146條及541條規定請求被告
          給付21,870,501元，惟按產權因繼承而取得者，係基
          於法律之規定，繼承一經開始，被繼承人財產上之一
          切權利義務，即為繼承人所承受，而毋須為繼承之意
          思表示，故自命為繼承人而行使遺產上權利之人，必
          須於繼承開始時，即已有此事實之存在，方得謂之繼
          承權被侵害，若於繼承開始後，始發生此事實，則其
          侵害者，為繼承人已取得之權利，而非侵害繼承權，
          自無民法第1146條之適用，最高法院53年台上字第59
          2號判例可資參考。本件被告並未於繼承開始否認原
          告等繼承資格並提除渠等對繼承財產之占有、管理或
          處分，與民法第1146條規定不符，原告等依該條規定
          請求，並非有據，不應准許。又民法第541條乃規定
          受任人因處理委任事務，所收取之金錢、物品及孳息
          ，應交付於委任人，本件被告乃受任保管遺產現金，
          上開保管款項並非處理委任事務所收取之金錢、物品
          及孳息，且依被告與原告癸○○○所簽立之保管憑證
          ，保管期限乃至遺產稅處理完畢，於兩造間委任關係
          尚未終止之前，被告亦無返還保管款項之義務，故原
          告等依民法第541條規定請求被告返還21,870,501元
          ，亦屬無據，應予駁回。
五、假執行之宣告：
    兩造分別陳明願供擔保，聲請宣告假執行及免假執行，就原
    告等勝訴部分，核無不合，爰分別酌定相當擔保金額准許之
    。至原告等敗訴部分，其假執行之聲請亦失所依據，應併予
    駁回。
六、本件事證已臻明確，兩造其餘攻防，核與判決結果不生影響
    ，爰不一一審酌，併此敘明。
七、據上論結：原告之訴為一部有理由、一部無理由，依民事訴
    訟法第385條第1項前段、第79條、第390條第2項、第392條
    第2項，判決如主文。
中　　華　　民　　國　　96　　年　　4　　 月　　12　　日
                  民事第三庭    法　官　鄭佾瑩
以上正本係照原本作成
如對本判決上訴，須於判決送達後20日內向本院提出上訴狀
中　　華　　民　　國　　96　　年　　4 　　月　　12　　日
                    　　　　　　書記官　方美雲
附錄民事訴訟法第392條
法院得宣告非經原告預供擔保，不得為假執行。
法院得依聲請或依職權，宣告被告預供擔保，或將請求標的物提
存而免為假執行。
依前項規定預供擔保或提存而免為假執行，應於執行標的物拍定
、變賣或物之交付前為之。
